【裁判字號】    96,家上,97
【裁判日期】    980120
【裁判案由】    分割遺產等
【裁判全文】
臺灣高等法院臺南分院民事判決  96年度家上字第97號
上  訴  人  庚○○
被  上訴人  丙○○
訴訟代理人  王燕玲  律師
被  上訴人  壬○○
            甲○○
            己○○
            丁○○
            乙○○
            辛○○
            戊○○
            子○○
            丑○○
            癸○○
上列當事人間請求分割遺產事件，上訴人對於中華民國96年8月
7日臺灣臺南地方法院95年度家訴字第22號第一審判決提起上訴
，並為訴之追加（包括擴張先位之訴機電設備部分及追加備位之
訴部分），本院於98年1月6日言詞辯論終結，判決如下：
    主  文
上訴及追加（含擴張）之訴均駁回。
上訴及追加（含擴張）之訴訴訟費用由上訴人負擔。
    事實及理由
壹、上訴人聲明及陳述：
一、聲明：
（一）先位聲明：
    (一)原判決全部廢棄。
    (二)被上訴人丙○○應將土地坐落台南縣善化鎮○○段1454之
      2地號，面積1659.63平方公尺（以下稱系爭土地）所有權
      移轉登記為兩造等應按應繼分共有，並准變價分配。
    (三)請求將興昌精米工廠（原領工廠登記證為00-000000-00號
      ）坐落台南縣善化鎮○○段建號26及附屬建物內之米廠電
      力（電號00-0000-00）、機械（7.5吋磐谷機1台、2馬力碾
      米機1台、5馬力電動馬達1台、皮帶輸送機1台）等設備（
      以下稱系爭設備），准變價分配與前項合併分配。
    (四)第一、二審訴訟費用由被上訴人丙○○負擔。
（二）備位聲明：
    (一)原判決全部廢棄。
    (二)丙○○應就土地地籍圖重測前坐落台南縣善化鎮○○段49
      4地號，面積0.8034公頃，持分四分之一，於民國（以下
      同）63年4月19日持分移轉登記所有人之不當得利給付277
      萬元（新台幣，以下同）及自97年8月13日起至清償日止
      按年息百分之五加付利息。
    (三)丙○○應就系爭設備之不當得利給付上訴人3,400元及自
      97年8月13日起至清償日止按年息百分之五加付利息。
    (四)訴訟費用由丙○○負擔。
二、陳述：
（一）先位部份：
    (一)系爭善化鎮○○段1454之2地號土地係分割自善中段1454
      地號，而1454地號則由原坐駕段494地號於77年5月20日因
      地籍圖重測變更地號而來。該原坐駕段494地號土地共有
      人卯○○於63年4月19日以63年2月16日買賣為原因，將所
      有權應有部分四分之一移轉登記於丙○○名下。上訴人及
      被上訴人丙○○等之先父王光本於62年4月18日死亡，王
      光本死亡後之遺產包括房地產、現金及米廠，都應由其配
      偶王鄭痛及兩造公同共有，而由王鄭痛以家長即戶長管理
      。王鄭痛於63年2月16日以王光本遺產資金6萬多元，向卯
      ○○購買系爭原坐駕段494地號所有權應有部分四分之一
      土地，借丙○○名義登記。
    (二)王鄭痛以王光本遺產資金6萬多元購買系爭土地：
      1.王光本生前除於52年4月22日簽署款項借用證5萬元給上
        訴人妻王柯素令外，王柯素令另陸續於51至56年間分12
        次匯款共17萬元以上借給王光本週轉，因此王光本死亡
        時，因週轉賺錢必留下很多現金由王鄭痛管理，又有其
        他租金收入，而被上訴人丙○○38年10月22日出生，那
        有6萬多元可資購買土地？
      2.王鄭痛約66年間曾請代書林金福寫下內容詳如後列不爭
        執事項（三）之證據5名為「分法」之字條（以下簡稱
        遺產分法字條）。其中遺產分法字條所指「明才名義
        土地巷子口」應是系爭土地，所稱「歸還」，是指系爭
        土地由王鄭痛購買所有，並非要丙○○歸還現金。
      3.卯○○親自簽名之89年3月11日證明書可證。
    (三)興昌精米工廠62年4月9日營利事業登記證之負責人為丙○
      ○，可證丙○○無自耕能力，丙○○亦表示無法自己管理
      耕作，陳笑於原審證詞可證。依最高法院66年台上字第26
      55號判例意旨，王鄭痛當時有自耕能力，債權買賣契約有
      效，系爭土地於63年4月19日移轉登記於丙○○名下為無
      效。王鄭痛基於卯○○有效買賣契約及以所有人對丙○○
      之委任關係，王鄭痛可依民法第242條及243條代位請求丙
      ○○移轉登記歸還，王鄭痛此真正所有人請求權即遺產之
      一。
    (四)對於系爭土地及米廠，丙○○承認並無佔用。證人陳笑也
      證明為荒蕪無佔用。而王鄭痛之持分由兩造繼承登記為公
      同共有於台南地院88重家訴字第8號中已認定並終止公同
      共有關係確定，因此無繼承回復請求權時效問題。
    (五)上訴人之請求權法律基礎：王鄭痛63年2月購買系爭土地
      耕作，實際上自己管理使用收益，借用丙○○名義登記之
      關係乃無名契約，依最高法院91年度台上字第1871號判決
      要旨，以其性質近於委任契約，應類推適用相關規定。而
      王鄭痛於71年12月27日死亡後，其真正土地所有權暨委任
      人地位由兩造全體繼承人繼承，可要求名義上所有人丙○
      ○將土地所有權移轉登記為兩造全體繼承人按應繼分公同
      共有，再依民法第1164條規定為遺產分割。
    (六)系爭興昌精米工廠內之電力機械等設備為被繼承人王光本
      之遺產，亦為本件分割遺產範圍：
      1.王光本於37年向善化鎮公所租借坐落善化鎮○○段423
        之1地號土地蓋紅瓦屋頂木造平房之廠房，門牌善化鎮
        ○○街17號。再於39年3月17日向稅捐處登記興昌精米
        工廠之營利事業登記。嗣於48年3月21日購買坐落善化
        鎮○○段423之22地號土地（77年地籍圖重測改為善文
        段426地號）以王鄭痛名義蓋水泥造房屋（26建號），
        分三階段即47、51、56年完成，使用同一門牌大信街17
        號。52年間王光本就將51年完成之部分房屋打開屋頂水
        泥板，挖掘水泥地面改造為廠房，59年購置新精米機械
        ，申請新工廠用電，並無工廠登記，亦無營利事業登記
        。紅瓦屋頂木造平房廠房之舊精米工廠繼續運轉直到58
        年大信街拓寬為大信路獲補償後拆除。所以，紅瓦屋頂
        木造平房之舊廠房與水泥造新廠房二棟房屋產權各自獨
        立，精米工廠機械亦各自獨立。紅瓦屋頂木造廠房之興
        昌精米工廠之營利事業登記效力不及於水泥造新米廠。
        故62年4月18日王光本死亡時，該52年改造水泥造米廠
        內之系爭設備應為王鄭痛與兩造全體繼承為公同共有遺
        產。
      2.68年6月21日丙○○冒用王光本名義向台灣電力公司台
        南營業處申請興昌精米工廠王光本之用電證明，該用電
        證明興昌米廠用電是59年1月新設立，不是35或39年登
        記之營利事業登記證之米廠。丙○○竟據此於69年1月2
        8日私自向台南縣政府提出工廠設立申請書，記載「民
        國45年10月30日都市計畫實施前已建廠房」（其實當時
        建號26房屋是47及51年所蓋），附件王光本名義之用電
        證明及土地謄本，欺騙取得工廠登記後才佔用米廠。
      3.關於興昌精米工廠之所有權，被上訴人丙○○主張是王
        光本於62年4月9日已將營利事業登記證負責人登記丙○
        ○，證明王光本於62年4月18日死亡前已贈與給他。但
        上述39年營利事業登記之紅瓦屋頂木造廠房約於60年大
        信街拓寬為大信路獲補償後拆除。王光本未註銷該營利
        事業登記，因此變更該營利事業登記負責人為丙○○，
        並非贈與，亦不能取得59年新設立米廠之系爭設備所有
        權，舊廠房之營利事業登記效力應不及水泥造新廠房。
        何況營利事業登記只是繳稅之用，並非財產權登記，不
        能證明贈與之事。有關該工廠登記資料是前案分割共有
        物事件調卷才發現。依照司法院院字第1514號解釋，丙
        ○○並未因69年擅自工廠登記取得碾米機器之單獨所有
        權與使用權。
      4.系爭設備是王光本於59年1月新設置於47年新蓋之建號
        26房屋，請求遺產分割並無請求權時效問題。對於米廠
        之請求，於原審88年度重家訴字第8號、同院90年度訴
        字第2670號及同院95年度簡上字第158號接續進行，無
        消滅時效。況依台南地方法院90年度訴字第2670號判決
        第7頁記載為丙○○所自認，有爭點效理論適用。依民
        法第129條第1項第2款「承認」規定，時效已中斷，已
        無時效問題。
      5.王光本死亡，系爭米廠由王鄭痛於遺產分割字條列為遺
        產，為公同共有，王鄭痛死亡，其應繼分亦為公同共有
        ，為遺產之一。原審88年度重家訴字第8號分割共有物
        事件民事判決第15頁第2行至13行記載王鄭痛之遺產終
        止公同共有予以認定。為訴訟經濟原則，精米工廠之王
        光本遺產及王鄭痛遺產應合併遺產分割。
（二）備位部分：
    (一)上訴人係於丙○○於二審中提出消滅時效抗辯後才增加備
      位聲明，無須被上訴人同意。至於被上訴人提出之時效何
      時起算，何時侵害繼承權及不當得利請求權，丙○○並無
      舉證。本案並無民法第1146條規定之繼承回復請求權被侵
      害之問題或何時發生侵權行為之時效。
    (二)系爭土地部分：
      1.興昌精米工廠62年4月9日營利事業登記證之負責人為丙
        ○○，可證丙○○無自耕能力，丙○○亦表示無法自己
        管理耕作，陳笑於原審證詞可證。依最高法院66年台上
        字第2655號判例意旨，王鄭痛當時有自耕能力，債權買
        賣契約有效，系爭土地於63年4月19日移轉登記於丙○
        ○名下為無效。借名登記系爭土地予丙○○既有無效之
        情形，卯○○也於本院表示不要求歸還，因此上訴人繼
        承王鄭痛之債權如有不能實現時，丙○○因無法律原因
        而得該土地之價值為不當利得。
      2.依系爭土地每平方公尺公告現值19,000元計算額之十分
        之一，277萬元不當得利。
    (三)系爭設備部分：
      1.興昌精米工廠（不是39年3月17日設立營利事業稅籍之
        米廠），是丙○○68年6月21日冒用王光本名義向台灣
        電力公司台南營業處申請興昌精米工廠用電負責人王光
        本證明，於69年1月28日私自申請工廠登記證，使用繼
        承人公同共有之米廠系爭設備迄今。其餘亦同系爭土地
        情形。
      2.依原審90年度訴字第2670號判決第7頁之六記載為丙○
        ○所自認，有爭點效理論適用。依民法第129條第1項第
        2款「承認」規定，時效已中斷，已無時效問題。如丙
        ○○主張消滅時效可採，也應依民法第197條第2項不當
        得利規定給付其所得利益價值。
      3.依丙○○每年綜合所得稅申報米廠所得利益1萬元，15
        年之十分之一為15,000元。嗣再縮減為3,400元。
貳、被上訴人方面：
一、被上訴人丙○○部分：
（一）聲明：
    (一)上訴及追加之訴駁回。
    (二) 訴訟費用由上訴人負擔。
（二）陳述：
    (一)本位部分：
      1.查本件上訴聲明第3項係上訴人提起上訴後，於本院追
        加請求，為原審所未審理，核係訴之追加，被上訴人不
        同意上訴人之追加，復無民事訴訟法第255條第1項第2
        款至第6款情形，且上訴人追加請求之部分，依其所陳
        係主張為王光本之遺產，與原其所主張系爭土地為王鄭
        痛所有，分屬不同之被繼承人，尚須另外函詢或調取相
        關資料以明，顯有礙本件訴訟之終結，依前揭說明，此
        項追加，應不予准許，請求本院予以駁回。次查興昌精
        米工廠並非王光本遺產之事實，為另案台南地方法院88
        年度重家訴字第8號分割共有物事件確定判決所確認（
        詳參判決書第17、18頁）。又上訴人亦已於另案台南地
        院新市簡易庭95年度新簡字第64號撤銷工廠登記等案件
        ，起訴主張系爭興昌精米工廠為王光本之遺產，並聲明
        「被告（即被上訴人）丙○○應將興昌精米工廠包括商
        號及機器估價340,000元按工廠房屋持分給付庚○○、
        乙○○、辛○○、戊○○，每人34,000元，子○○、丑
        ○○、癸○○，每人11,300元。」經法院判決駁回後，
        上訴人不服原判決提起上訴，現於台南地院95年度簡上
        字第158號審理中。上訴人於另案之主張及請求與本件
        前開所追加之主張及請求相同，爰依前揭民事訴訟法第
        253條規定，應不得再於本件訴訟追加請求。
      2.系爭土地確為丙○○所購買，而不屬於王鄭痛或王光本
        之遺產：
        (1)丙○○否認王光本死亡時，留有現金遺產，亦否認系
          爭土地為王鄭痛所購買並信託登記予被上訴人丙○○
          ，上訴人自應就其主張系爭土地為王鄭痛出資購買土
          地及信託契約確已成立之事實，負舉證責任。
        (2)依卷附土地登記謄本及土地買賣所有權移轉契約書明
          載，系爭土地係於63年2月16日始簽立契約書並於63
          年4月19日辦理所有權移轉登記，而王光本早於62年4
          月18日即已死亡，時間相距有10個月之久，系爭土地
          顯非王光本訂定買賣契約並出資購買。而依丙○○於
          原審所提上訴人不否認其簽名真正之合約書影本所載
          ，王光本之遺產亦未包括系爭土地在內，且該合約書
          又經多名繼承人簽名確認，堪以認定系爭土地非王光
          本之遺產。
        (3)依卷附由王鄭痛為納稅義務人申報被繼承人王光本遺
          產之遺產稅免稅證明書，詳載被繼承人王光本之遺產
          有善化鎮○○段423之22、423之46號土地、配偶財產
          善化鎮○○段299之7號土地及善化鎮東關里17鄰17號
          房屋，並無系爭土地，足證系爭土地並非王光本之遺
          產。又該合約書及遺產稅免稅證明書所列王光本所有
          之遺產，亦無任何現金可供繼承，足證王光本死亡時
          亦未遺留現金予王鄭痛。
        (4)卯○○之「證明書」雖其承認為真正，惟依證人之證
          言，堪認證明書所載內容乃係上訴人事先擬稿後交由
          卯○○簽名，證明書之內容實與卯○○實際上之認知
          不符，參以卯○○亦證稱其不知系爭土地究係何人出
          資購買等語，自難憑上開證明書遽認系爭土地為王鄭
          痛所購買。
        (5)系爭土地確為丙○○所購買，除有卷附土地買賣所有
          權移轉契約書為證外，證人陳笑及林金福於原審95年
          12月19日證詞互核相符，亦可證之。林金福所寫之遺
          產分法字條中所載「明才名義土地巷子口應收回歸母
          」，被上訴人丙○○否認係指系爭土地。且該字條係
          林金福依王鄭痛片面之意思所寫，被上訴人丙○○否
          認系爭土地為王鄭痛出資購買並擁有所有權，亦否認
          系爭土地為王鄭痛之遺產，上訴人無法提出證明，竟
          要求被上訴人舉證證明上開字條內所指土地之地號、
          面積，顯屬無稽。且無論係原所有權人卯○○或證人
          陳笑、林金福，均未證述王鄭痛曾出面參與洽談、出
          資購買系爭土地或於簽約付款時在場。再參諸上訴人
          所提王志文等人申報被繼承人王鄭痛遺產稅免稅證明
          書亦未載及系爭土地為王鄭痛之遺產。
        (6)上訴人主張伊於父王光本62年4月18日死亡前，曾匯
          款20餘萬元予王光本云云。惟依上訴人所提匯款資料
          ，姑不論該證據之真偽，其匯款日期為自51年至56年
          間，距王光本62年4月18日死亡，至少已有6年之久，
          實難認與被上訴人丙○○於63年2月購買系爭土地之
          價金有任何關聯。且上訴人既主張王光本曾書立5萬
          元之借據予上訴人妻王柯素令，王柯素令陸續再匯款
          17萬元予王光本週轉，即表示王光本之經濟能力不佳
          ，才有書立借據向王柯素令借款之情，惟卻又主張王
          光本死後留有很多現金財產予王鄭痛繼承，顯然前後
          矛盾，丙○○否認上開事實，應請上訴人舉證。
        (7)原審90年度訴字第2670號返還不當得利事件92年3月
          19日訊問時，被上訴人丙○○係承認於王光本死亡後
          ，由王鄭痛擔任戶長，但從未陳述或承認王光本有何
          遺產或現金由王鄭痛管理收益之情，而擔任戶長與管
          理遺產要屬二事，上訴人舉上開筆錄謂被上訴人丙○
          ○承認遺產由王鄭痛管理收益等語，顯與上開筆錄記
          載不符。
        (8)上訴人所提之證據11，其上所記載者為王鄭痛死亡時
          之相關喪葬處理事宜，另有關房租淑雲3,500…等字
          樣，均為72年1月間之情事，亦無法依該書面所記載
          之文字即認王鄭痛自何時起、有無月收房租10,000元
          之情，且該書面亦非王鄭痛所書，丙○○否認該書面
          之記載內容為真正。縱認王鄭痛有租金收入，惟該書
          面所載日期，與丙○○買得系爭土地之63年2月16日
          ，晚約10年之久，實不足證明買賣系爭土地之價金為
          王鄭痛支出。
        (9)原審88年度重家訴字第8號中，丙○○於是時已明確
          表示系爭土地確為自己出錢購買，並未承認非自己購
          買，其中所指介紹人李火丁即為本件原審證人陳笑之
          夫，因李火丁已死亡，故於本件原審才請求傳喚陳笑
          為證。上訴人故以斷章取義之方式偽稱丙○○當時承
          認非自己購買云云，顯屬非當。
        (10)丙○○於62年初，即經營米廠，非無資力之人，確有
          能力購買系爭土地，且自行保管購買系爭土地之公契
          及增值稅繳納證明至今，有卷附之台南縣政府營利事
          業登記證影本、土地買賣所有權移轉契約書及土地增
          值稅納稅通知單影本可稽，並依土地法登記為所有權
          人，無論就債權行為或物權行為，均足以表彰丙○○
          為土地所有權人。
      3.系爭土地辦理移轉登記時，既已檢附應備資料供登記機
        關審核，並准於63年4月19日辦妥移轉登記予丙○○，
        則上訴人主張系爭土地所有權移轉登記無效，實屬無據
        。
      4.上訴人主張米廠內之系爭設備為遺產，無理由：
        (1)按台南縣善化鎮○○段426地號土地上，有建號26號
          建物，保存登記為1樓磚造平房，占用土地面積達116
          .22平方公尺，並另加蓋未辦保存登記之1、2樓部分
          ，1樓係供丙○○開設興昌精米工廠，2樓供丙○○及
          家人居住一節，業經原審院88年度重家訴字第8號案
          會同台南縣新化地政事務所人員派員勘測屬實，並未
          再有另一個米廠，上訴人主張在同一地址有二個米廠
          云云，與現狀不符，況上開房地亦經本院91年度重上
          更(一)字第25號判決變價分割確定在案，並由丙○○於
          95年9月14日得標買受，經原審法院核發不動產權利
          移轉證書後，於95年10月2日辦妥所有權登記，是上
          訴人再於本件主張米廠所在之房屋及機械設備為遺產
          云云，亦無理由。
        (2)就興昌精米工廠非王光本遺產之事實，業經另案原審
          88年度重家訴字第8號確定判決所確認。
        (3)興昌精米工廠包含系爭設備係王光本生前贈與丙○○
          ，丙○○方得以該工廠機器設備向台南縣政府申請營
          利事業登記，此參62年4月9日核發之興昌精米工廠之
          台灣省台南縣政府營利事業登記證系登記為丙○○「
          獨資」，且當時王光本尚在人世，應足憑之。此亦為
          原審88年度重家訴字第8號案中所主張，系爭設備顯
          非王光本遺產，無論被上訴人是否曾同意上訴人使用
          ，上訴人應無再行主張為遺產而為分割之權。
        (4)上訴人起訴或追加之訴所主張者，無論繼承回復請求
          權、侵權行為或不當得利請求權或是終止借名的返還
          請求權，被上訴人丙○○都主張已經罹於時效消滅。
    (二)備位部分：
      1.丙○○不同意上訴人追加備位聲明。
      2.丙○○否認系爭土地為王鄭痛於63年2月16日向卯○○
        所購買，借用丙○○名義登記等情，業如上述。又王光
        本於62年4月18日死亡，王鄭痛於71年12月27日死亡，
        上訴人主張王鄭痛有代位卯○○請求丙○○移轉登記權
        利因時效而消滅，故丙○○有不當得利云云，分別已經
        過33、24年，則上訴人於97年7月21日追加不當得利法
        律關係請求，依民法第125、128條規定，已罹於時效。
        至於系爭設備，丙○○亦否認為王光本或王鄭痛之遺產
        。
二、被上訴人丁○○部分：
    未到庭陳述，惟曾於原審提出書狀略以：關於系爭土地，重
    測分割前為坐駕段494地號，俗稱「善化鎮巷子口」土地，
    確實為王鄭痛於63年間向卯○○購買，親自管理耕種，並以
    被上訴人丙○○名義登記，應屬王鄭痛之遺產；又卯○○於
    89年3月11日所立證明書，係依卯○○之意思，承認為王鄭
    痛購買之內容實在，親自簽名，並記載購買價錢，被上訴人
    丁○○在場目睹，尚有多人在場等語資為抗辯。
三、被上訴人壬○○、甲○○、己○○部分：
    未到庭陳述，惟曾於原審提出書狀略以：上訴人提起本訴，
    無非係主張系爭土地，為兩造父母購買登記被上訴人丙○○
    名義，因兩造父母均已死亡，要求被上訴人丙○○返還並分
    割等，惟被上訴人等人並未聽聞前開系爭土地係兩造父母所
    購買而登記被上訴人丙○○之名義，故系爭土地應是被上訴
    人丙○○所有，並非兩造所共有，且兩造間所有繼承自父母
    之遺產，都已經分割處理完畢，已無繼承自父母而未分割之
    遺產。兩造曾因價值不高之遺產分割問題，歷經多年訴訟才
    確定，被上訴人己○○、甲○○、壬○○等人均深感疲累，
    無意再捲入上訴人與被上訴人丙○○間之紛爭，爰聲明求為
    判決駁回上訴人之訴等語。
四、被上訴人戊○○部分：
    未到庭陳述，惟曾向本院提出書狀略以：伊生於45年9月18
    日，69年11月22日結婚前與父母住在善化鎮○○路17號。王
    光本死亡前幾年，米廠生意很好，死亡後所遺留之房地、現
    金及米廠均由王鄭痛管理，當時不知王柯素令曾寄錢予王光
    本。系爭土地係王鄭痛向卯○○購買，並由王鄭痛付款給卯
    ○○，由王鄭痛耕種，只是借用丙○○名義登記，卯○○曾
    在多人面前承認此購地事實，伊亦親自聽到。遺產房地之租
    金由王鄭痛收取，代書林金福亦向王鄭痛繳房租，然林金福
    偏袒丙○○。
五、被上訴人乙○○、辛○○、子○○、丑○○、癸○○部分：
    未曾到庭陳述，亦未提出任何書狀。
、程序事項部分應先說明者：
一、被上訴人丁○○、壬○○、甲○○、己○○、乙○○、辛○
    ○、戊○○、子○○、丑○○及癸○○經合法通知，無正當
    理由，未於言詞辯論期日到場，核無民事訴訟法第386條所
    定各款情形，爰依上訴人之聲請，由其一造辯論而為判決。
二、下列各項是否訴之追加而應否准許？
（一）先位之訴部分：
    (一)關於系爭土地：
      1.上訴人於原審聲明「被上訴人丙○○應將系爭土地所有
        權移轉登記上訴人與被上訴人等按應繼分共有後准予變
        賣，將所得價金按應繼分分配於上訴人十分之一、被上
        訴人丙○○、乙○○、辛○○、戊○○、壬○○、甲○
        ○、己○○、丁○○各十分之一，被上訴人子○○、丑
        ○○、癸○○各三十分之一。」於本院則聲明「被上訴
        人丙○○應將系爭土地所有權移轉登記為兩造等應按應
        繼分共有，並准變價分配。」僅是用語不同，其意則一
        ，並非訴之追加。
      2.上訴人提起上訴時先是聲明：「被上訴人丙○○應將系
        爭土地所有權移轉登記為兩造等按應繼分共有後准予變
        賣，將所得價金按應繼分『加上其他遺產計算後餘額』
        分配於兩造各人。」與在原審起訴聲明有異，經本院闡
        明後，上訴人先後為不同聲明：「被上訴人丙○○應
        將系爭土地所有權移轉登記為兩造等按應繼分共有。」
        （見本院卷第二宗第13頁、25頁）；「被上訴人丙○
        ○應將系爭土地所有權移轉登記為兩造等按應繼分共有
        ，並准變價分配。」（見本院卷第二宗第189頁）。嗣
        後上訴人即未變更並以此為其最終聲明，則其前後聲明
        有異乃減縮或擴張應受判決事項之聲明，最終仍與原訴
        之聲明相同，亦非訴之追加。
    (二)關於系爭設備：
      1.上訴人於本院時請求將系爭設備准予變價，連同系爭土
        地變價所得合併分配與兩造，該系爭設備部分為二審新
        增。被上訴人丙○○雖表示不同意，惟上訴人主張系爭
        土地係王鄭痛以王光本之遺產現金所購買，與系爭設備
        均是被繼承人王光本之遺產，應由兩造及王鄭痛繼承，
        王鄭痛死亡後，王鄭痛所繼承者由兩造繼承，連同兩造
        原所繼承自王光本部分，一併變價分割，按應繼分為分
        配。核屬請求對相同被繼承人之遺產為分割，乃擴張應
        受判決事項之聲明，依民事訴訟法第446條第1項準用同
        法第255條第1項第3款規定，不須得被上訴人同意。
      2.上訴人提起上訴時，其聲明為「被上訴人丙○○應將系
        爭土地所有權移轉登記為兩造等按應繼分共有後准予變
        賣，將所得價金按應繼分『加上其他遺產計算後餘額』
        分配於兩造各人。」經本院闡明「加上其他遺產計算後
        餘額」一語意何所指？上訴人雖稱係指興昌精米工廠商
        號及系爭設備（見本院卷第二宗第25頁準備書二狀），
        上訴人嗣於97年6月4日準備程序開庭時表示：商號部分
        難以計算價值，上訴人捨棄此部分、不再請求，只請求
        系爭土地及生財器具部分云云。亦即上訴人撤回興昌精
        米工廠商號部分，減縮請求事項為將系爭設備連同系爭
        土地變價合併分配之。上訴人原僅請求分割系爭土地遺
        產，嗣擴張為請求將同被繼承人之系爭設備遺產連同系
        爭土地遺產一併變價分割，核屬擴張應受判決事項之聲
        明，而非訴之追加，應予准許。
（二）備位之訴部分：
      上訴人先位請求分割王光本及王鄭痛遺產，上訴人慮其系
      爭土地及系爭設備變價合併分割之請求，因被上訴人丙○
      ○提出消滅時效抗辯，而無理由，乃主張被上訴人丙○○
      系爭土地及系爭設備有不當得利情事，而於本院追加本件
      備位之訴，經核上訴人請求二者之基礎事實同為兩造所繼
      承遺產之分割（是否確為兩造被繼承人之遺產乃另一問題
      ），且不甚礙被上訴人之防禦及訴訟終結，雖被上訴人丙
      ○○不同意，依民事訴訟法第446條第1項準用同法第255
      條第1項第2、7款規定，上訴人此部分之追加仍應予准許
      。
三、被上訴人丙○○主張興昌精米工廠並非王光本遺產之事實，
    為另案台南地方法院88年度重家訴字第8號分割共有物事件
    確定判決所確認（判決書第17、18頁）云云。查該案認定者
    乃興昌精米工廠營業價值本身非被繼承人王光本或王鄭痛之
    遺產，而駁回原告（包括本件上訴人）等該部分之請求，並
    非就興昌精米工廠內之系爭設備是否屬於王光本或王鄭痛之
    遺產予以判決。故上訴人就系爭設備訴請變價分割，並不違
    一事不再理之原則。
四、被上訴人丙○○主張上訴人已於另案台南地院新市簡易庭95
    年度新簡字第64號撤銷工廠登記等事件，起訴主張系爭興昌
    精米工廠為王光本之遺產，並聲明「被告丙○○應將興昌精
    米工廠包括商號及機器估價340,000元按工廠房屋持分給付
    庚○○、乙○○、辛○○、戊○○，每人34,000元，子○○
    、丑○○、癸○○，每人11,300元。」經法院判決駁回後，
    上訴人不服原判決提起上訴，現於台南地院95年度簡上字第
    158號審理中，依民事訴訟法第253條規定，應不得再於本件
    訴訟追加請求云云。查上訴人於本件就系爭設備部分之請求
    ，係基於遺產分割請求權，而上開另案95年度新簡字第64號
    係基於損害賠償請求權而為請求，兩者訴訟標的不同，當事
    人亦不盡相同，難謂係同一事件，上訴人於本案請求分割系
    爭設備遺產，並不違一事不再理之原則。
肆、上訴人及被上訴人丙○○間爭執及不爭執事項：
一、不爭執事項：
（一）王光本、王鄭痛夫妻為上訴人及被上訴人丙○○、壬○○
      、甲○○、己○○、丁○○、乙○○、辛○○、戊○○等
      兄弟姊妹之父母，被上訴人子○○、丑○○、癸○○（該
      三人之母王錦蘭已於62年12月4日死亡）之外祖父母，王
      光本於62年4月18日死亡，王鄭痛於71年12月27日死亡。
（二）坐落台南縣善化鎮○○段1454之2地號面積1659.63平方公
      尺土地，重測前為坐駕段494地號部分土地，於62年1月12
      日由訴外人卯○○及寅○○繼承取得權利範圍各四分之一
      。嗣於63年4月19日以買賣為原因（原因發生日期為63年2
      月16日），由訴外人卯○○移轉登記其應有部分（四分之
      一）予被上訴人丙○○。再於81年12月30日因共有物分割
      而自善中段1454地號土地分割。
（三）兩造被繼承人王鄭痛曾請代書林金福寫下遺產分法「1.錦
      川，明川（信仁）耿嘉（分路西側部分）耿嘉因房屋已
      建妥應補貼約260,000元給母收。2.米廠房屋及土地北
      側二間二階志文，全成，母。南側裝設機械一間明才，
      明才名義土地巷子口應收回歸母，拋棄人之理賠由米
      廠及取得其房屋土地等人負責。3.經營米廠之人應負責養
      育未婚者及母。」字條（以下簡稱遺產分法字條）。
（四）臺灣台南地方法院64年度家字第9號繼承登記事件民事判
      決於65年2月10日經最高法院判決確定。
（五）王柯素令陸續於51年10月17日匯款5,000元、51年4月23日
      匯款10,000元，52年4月19日匯款5,000元，52年4月22日
      匯款20,000元，53年4月17日匯款5,000元，55年10月15日
      匯款10,000元，56年3月20日匯款20,000元，56年9月29日
      匯款40,000元，56年10月13日匯款25,000元，56年4月26
      日匯款20,000元，56年10月9日匯款10,000元，56年10月2
      7日匯款10,000元予王光本。
（六）臺灣台南地方法院88年度重家訴字第8號分割共有物事件
      確定判決，僅就坐落台南縣善文段407、426地號土地及其
      上房屋為裁判分割。
（七）被上訴人丙○○於69年1月28日向台南縣政府提出工廠設
      立申請書，取得興昌精米工廠之工廠登記。
（八）上訴人於原審起訴狀證據3所稱之「遺產清冊」係上訴人
      於前案88年度重家訴字第8號分割共有事件訴訟中所提出
      ，並非申報王光本遺產稅或辦理限定繼承時所提出。
（九）興昌精米工廠內之電力、機械設備為王光本生前（59年）
      新設置，使用興昌精米工廠名稱。
二、爭執事項：
（一）系爭土地是否為被繼承人王鄭痛向訴外人卯○○所購買？
      若是，被繼承人王鄭痛是否有借名登記於丙○○名下？是
      否屬於被繼承人王鄭痛之遺產？
（二）王光本是否生前已將興昌精米工廠贈與丙○○？系爭設備
      是否屬於被繼承人王光本之遺產？若是，其價值為何？
（三）上訴人為上開請求是否有時效消滅適用？
（四）本件有無不當得利之情形？
伍、本院之判斷：
一、先位之訴部分：
（一）關於系爭土地：
    (一)系爭土地是否為王鄭痛以王光本之現金遺產所購？
      上訴人主張王光本於62年4月18日死亡，王光本死亡後之
      遺產包括房地產、現金及米廠應由其配偶王鄭痛及兩造公
      同共有，而由王鄭痛以家長即戶長管理。王鄭痛於63年2
      月16日以王光本遺產資金6萬多元，向卯○○購買系爭土
      地云云。然為被上訴人丙○○所否認。經查：
      1.上訴人主張王光本生前除於52年4月22日簽署款項借用
        證5萬元給上訴人之妻王柯素令外，王柯素令陸續於51
        至56年間分12次匯出如兩造不爭事項所載之款項共17萬
        元以上借給王光本週轉，固據其提出款項借用證及第一
        商業銀行入戶電匯副通知書附原審95年新調字第7號卷
        第38至40頁可憑。上訴人並主張因此王光本死亡時，因
        週轉賺錢必留下40萬元以上之現金由王鄭痛管理一節，
        查：
        (1)王光本既於51年10月17日起至56年10月27日止，陸續
          向上訴人之妻王柯素令借錢，可見王光本當時必定經
          濟拮据，始會向其媳王柯素令借錢週轉。上訴人主張
          其父王光本因週轉賺錢死亡時必留下40萬元以上之現
          金，徒託空言，並無實據。且借款日期為自51年至56
          年間，距王光本62年4月18日死亡，至少已有6年之久
          ，實難認王光本有留下40萬元巨款之可能，上訴人空
          言主張，尚難憑信。
        (2)王光本死亡時，王鄭痛等全體繼承人於62年7月24日
          申報上訴人遺產，依遺產稅免稅證明書（見原審卷第
          33至34頁）所載，王光本遺產總額98,087元。遺產標
          的為：善化鎮○○段423之22地號權利範圍全土地
          一筆。善化鎮○○段423之46地號權利範圍全土地
          一筆。（配偶財產）善化鎮○○段299之7地號土地
          及東關里17號建物權利範圍全各一筆。除上開不動產
          外，王光本之遺產並無現金遺產，亦無系爭設備。
        (3)上訴人於64年間以王光本其他繼承人為被告，訴請辦
          理繼承登記，案列原審法院64年家字第9號請求繼承
          登記等事件，依該案原告庚○○即本件上訴人所列王
          光本之遺產為：善化鎮○○街17號建物。善化鎮
          ○○段299之7地號土地及其上建物7建號、門牌號碼
          中和街11號。善化鎮○○段423之22地號土地（另
          該土地之王光本之地上權因混同而消滅，並訴請塗銷
          ）。善化鎮○○段423之46地號土地。以上有原審
          卷第73至82頁所附之64年家字第9號民事判決可憑（
          原卷因逾保存期限已銷燬），並未列有王光本之現金
          遺產，亦無系爭設備。苟如上訴人所指，王光本死亡
          時有40萬元以上之巨額現金遺產，上訴人勢必列入一
          併請求分割，惟上訴人竟未將之列為王光本之遺產，
          豈非證明上訴人亦知王光本並無該等遺產？
        (4)上訴人及王光本之繼承人12人（但不含丙○○；子○
          ○、丑○○、癸○○三人由其父黃啟東代表）於71年
          7月25日簽立分割王光本遺產之「合約書」（影本附
          原審卷第187頁），其內所列之遺產為：善化鎮○
          ○段0910小段423及22地號土地二筆。善化鎮○○
          段299及007地號土地。上開二項四筆土地上之一切
          建物及造作（己○○名義除外）之所有權。除上開不
          動產外，王光本之遺產並無現金遺產，亦無系爭設備
          。
        (5)由上開遺產稅免稅證明書、原審法院64年家字第9號
          請求繼承登記等事件訴訟標的物、71年7月25日簽立
          分割王光本遺產之「合約書」等，王光本繼承人所列
          王光本之遺產，並無任何現金及系爭設備可供繼承，
          何來6萬或40萬元以上之現金遺產供王鄭痛購買系爭
          土地？
      2.上訴人主張王鄭痛於王光本死亡後，管理王光本之遺產
        ，包括米廠與現金，其證據為：臺灣台南地方法院90
        年度訴第2670號民事判決第9頁記載之不爭執事項及該
        案第二審判決第38頁認定公同共有遺產由王鄭痛管理。
        又由90年度訴第2670號第一卷第137、138、139頁載明
        公同共有遺產之地價稅、房屋稅由王鄭痛繳納。被上
        訴人簽名之王鄭痛收取租金明細，可知公同共有之遺產
        租金仍由林金福等向王鄭痛每月繳納。王鄭痛遺產分
        法之遺產項目與臺灣台南地方法院88年重家訴第8號項
        目一致，又上訴人原審起訴狀證據3所稱「遺產清冊」
        是依王鄭痛遺產分法及原審62年度繼字第9號限定繼承
        事件遺產清冊所製作云云。惟查：
        (1)原審法院另案90年度訴字第2670號（本院92年度上字
          第124號）返還不當得利事件，庚○○為原告兼訴訟
          代理人，被告為丙○○、壬○○、己○○，原告主張
          坐落台南縣善化鎮○○段426號（重測前為坐駕段423
          之22號）土地及地上房屋包括建號26號（重測前為建
          號5號）即門牌號碼台南縣善化鎮○○路17號，及同
          段407號（重測前為坐駕段299之7號）土地，係兩造
          被繼承人王光本之遺產，為丙○○、壬○○、己○○
          三人逾越應有部分無權占用，請求該三人返還不當得
          利。該案92年3月19日言詞辯論期日筆錄第4頁，明確
          記載法官問：「王光本過世之後，是何人擔任戶長？
          」丙○○答：「是我的母親。我母親過世之後，就由
          我擔任戶長。」（見90年度訴字第2670號卷第二宗第
          137頁筆錄，原審卷第112頁附有影本）。亦即被上訴
          人丙○○係承認於王光本死亡後，由王鄭痛擔任戶長
          ，但從未陳述或承認王光本有何遺產或現金由王鄭痛
          管理收益之情。而擔任戶長與管理遺產要屬二事，上
          訴人舉上開筆錄謂被上訴人丙○○承認遺產由王鄭痛
          管理收益等語，顯與上開筆錄記載不符。至於該案90
          年度訴字第2670號判決固記載：「王光本死亡後，王
          光本之遺產仍由王鄭痛管理。」「查王光本死亡後，
          王光本之遺產應由兩造及王鄭痛共同繼承，並保持公
          同共有，王光本死亡後，由王鄭痛繼任戶長，王光本
          之遺產仍由王鄭痛管理，此為兩造所不爭執。」等語
          ，惟有關王光本之遺產由王鄭痛管理一節，係於論述
          壬○○占用該案判決附圖編號D1、D2、D3房屋係壬○
          ○於67年結婚時，王鄭痛同意其搬入居住，王鄭痛既
          管理王光本之遺產，則壬○○並非無權占用，另就丙
          ○○部分並無如此論述。何況，該案所謂王鄭痛管理
          者，係前開善化鎮○○段426號土地等王光本之遺產
          ，並不及於本件之系爭土地及系爭設備。是以上訴人
          主張依爭點效理論，該案有關王鄭痛於王光本死亡後
          管理王光本之遺產一事，對丙○○應有拘束力云云，
          自非的論。
        (2)至於90年度訴字第2670號卷第一宗第137、138、139
          頁之地價稅、房屋稅納稅單影本，依其上所載之納稅
          義務人由王光本轉為王鄭痛，係該案被告丙○○、壬
          ○○、己○○提出附卷，提出之目的是用以證明各該
          稅款係被上訴人丙○○去繳納的，已據被上訴人丙○
          ○於本院98年1月6日言詞辯論期日陳明（見筆錄第9
          頁），尚不能證明稅款是由王鄭痛繳納。
        (3)上訴人所提之證據11（原審卷第108頁），其上所記
          載者為王鄭痛死亡後其子女處理喪葬事宜之花費，及
          收取72年1月至5月租金之明細，無法依該書面所記載
          之文字即認王鄭痛自何時起有收房租之情，且該文書
          係王鄭痛死後所制作，自非王鄭痛所書，王鄭痛亦無
          可能收取72年1月至5月租金，丙○○復否認該文書記
          載內容為真正。縱認王鄭痛有租金收入，惟該書面所
          載日期，與丙○○買受系爭土地之63年2月16日，晚
          了約10年之久，實不足證明買賣系爭土地之價金為王
          鄭痛支出，亦不足證明王鄭痛管理王光本之遺產。
        (4)上訴人主張原審卷附起訴狀證據3所稱「遺產清冊」
          （調字卷第13頁，其上列有系爭土地）是其依王鄭痛
          遺產分法字條及原審62年度繼字第9號限定繼承事件
          遺產清冊所製作云云。惟原審62年度繼字第9號限定
          繼承事件遺產清冊其上並未列有系爭土地（見原審卷
          第208至211頁），兩者已有不符，而其所謂王鄭痛遺
          產分法即為林金福寫下遺產分法，其上固載有「明才
          名義土地巷子口應收回歸母」，然語焉不詳，上訴人
          主張該土地就是系爭土地，則為被上訴人丙○○所否
          認，自難就此遽認王鄭痛有管理王光本遺產情事。
        (5)綜上，上訴人主張王光本死後之遺產包括米廠與現金
          ，均由王鄭痛管理，自非可採。
      3.退而言之，縱上訴人主張王鄭痛於王光本死亡後管理王
        光本之遺產一節屬實，然如前所述，王光本死亡後並未
        留有現金遺產，王鄭痛自亦無從以王光本遺產資金6萬
        多元向卯○○購買系爭土地。
    (二)系爭土地是否為王鄭痛購買而借丙○○之名登記？是否屬
      於被繼承人王鄭痛之遺產？
      上訴人主張系爭土地為王鄭痛以王光本遺留之現金購買，
      而借丙○○之名義登記，然為被上訴人丙○○所否認。經
      查：
      1.按當事人主張有利於己之事實，就其事實有舉證責任，
        民事訴訟法第277條前段定有明文。又事實有常態與變
        態之分，其主張常態事實者無庸負舉證責任，反之，主
        張變態事實者，則須就其所主張之事實負舉證責任，最
        高法院86年度台上字第891號判決可參。查買受土地者
        以登記自己所有為常態，借名登記於他人名下者為變態
        。上訴人主張系爭土地為王鄭痛購買借丙○○之名義登
        記，就此變態事實，自有舉證之責。惟查上訴人並未提
        出任何積極證據如借名登記契約書等以實其說，空言主
        張自難憑信。
      2.依王鄭痛遺產稅免稅證明書（附原審卷第35至36頁）顯
        示：王鄭痛之繼承人於72年4月23日申報王鄭痛遺產為
        ：善化鎮○○段299之7地號土地權利範圍全一筆。
        善化鎮○○段423之22地號權利範圍11分之1土地一筆。
        善化鎮○○段423之46地號權利範圍11分之1土地一筆
        。又查王鄭痛繼承人庚○○等八人以己○○、甲○○、
        丙○○、壬○○四人為被告，提起原審另案88年重家訴
        字第8號分割共有物事件時，依庚○○所列之王光本、
        王鄭痛遺產清冊（附該案原審卷第一宗第106頁），遺
        產為：善化鎮○○段426地號土地（原作駕段423之22
        地號，已登記為原被告12人共有）。善化鎮○○段26
        建號暨未辦保存登記建物（原作駕段5建號，已登記為
        原被告12人共有）。善化鎮○○段407地號土地（原
        善化段299之7地號，已登記為原被告12人共有）。善
        化鎮○○段503建號暨違建（原善化段7建號，已登記為
        原被告12人共有）。善化鎮○○段135建號建物（原
        善化段2201建號，登記為己○○所有）。興昌精米工
        廠（登記為丙○○所有）。依據上開資料以觀，王鄭痛
        之遺產並無系爭土地，可見系爭土地並非王鄭痛所購買
        ，否則應無不列入王鄭痛遺產之理。
      3.尤有進者，被上訴人丙○○主張系爭土地確為其本人所
        購買，業經提出原審卷第157頁所附土地買賣所有權移
        轉契約書為證，其上載明系爭土地承買人為丙○○，出
        賣人為卯○○。並據證人即系爭土地買賣仲介人李火丁
        （已亡）之妻陳笑於原審到庭證稱：「那塊地是在我的
        土地旁，當初是被上訴人丙○○父子到田裡去，看到我
        們在採收花生，丙○○表示想買旁邊的土地，之前我有
        問過那塊土地地主『對仔』說要賣地，但丙○○的爸爸
        說沒有空管理，後來丙○○父親過世，丙○○又來我家
        問我那塊地是否要賣，我問他你媽媽是否知道你要買地
        之事，丙○○說他們現在兄弟都自己處理自己的事務，
        他媽媽不會管他們的事，我先生就跑去問地主『對仔』
        ，回來說那塊地地主有說要賣，隔天丙○○就拿錢跟我
        先生一起去找地主付訂金，隔二、三天再拿錢去買那塊
        地，期間丙○○的媽媽都沒有出面……賣掉後，就沒有
        人在其上耕種」等語（原審95年12月19日言詞辯論筆錄
        ），及辦理系爭土地移轉登記事宜之代書林金福於原審
        95年12月19日到庭證述：「（問：有無辦理坐駕段四九
        四地號移轉登記？）有的，是丙○○與卯○○前來我事
        務所要我辦理的，價金我不知道。」「（移轉登記契約
        書是否你辦理的？）是我辦的沒有錯。」「（問：當時
        系爭土地買受人是何人？）是丙○○拿給我辦的，當然
        是丙○○購買，直接辦理過戶，丙○○的母親沒有出面
        過。」「（問：土地移轉契約書上的字跡是否你所書寫
        的？）是的，我所書寫的沒錯。」等語明確（見同上筆
        錄）。該二證人所證，與文書資料互核相符，可證系爭
        土地確為被上訴人丙○○本人所購買。
      4.上訴人提出卯○○89年3月11日之「證明書」主張系爭
        土地是王鄭痛購買云云。查卯○○之證明書記載：「茲
        證明已故王鄭痛於民國63年2月16日以丙○○名義向卯
        ○○用新台幣6萬多元購買俗稱善化鎮巷子口土地即坐
        落善化鎮○○段494地號面積8034平方公尺持分四分之
        一，該地經重測及分割後變更為善化鎮○○段1454之2
        地號面積1659.63平方公尺。該地確為已故王鄭痛以丙
        ○○名義購買無疑。特此證明。」（影本附原審調字卷
        第14頁，係上訴人於原審另案88重家訴字第8號訴訟中
        提出），並經證人卯○○於原審法院88年度重家訴字第
        8號分割共有物事件中到庭證稱上開證明書中卯○○之
        簽名為真正等語屬實，惟觀諸證人卯○○於該案中同時
        證稱：「（問：89年3月11日證明書證明人是否你寫的
        ？）我是寫說土地『本仔』（意指王光本）向我買的，
        錢誰出的我不知道，錢是介紹人拿給我的，這張證明書
        是庚○○打好字，給我簽名的。」（見原審調字卷第16
        至20頁原證6言詞辯論筆錄影本），堪認上開證明書所
        載內容乃係上訴人事先擬稿後交由證人卯○○簽名，證
        明書之內容卻與訴外人卯○○實際上之認知不符，參以
        證人卯○○亦證稱其不知系爭土地究係何人出資購買等
        語，自難憑上開證明書遽認系爭土地為王鄭痛所購買，
        亦難以此推論系爭土地非被上訴人丙○○所購買。且查
        系爭土地買賣所有權移轉契約書及土地登記謄本亦載明
        系爭土地係於63年2月16日始簽立契約書，並於63年4月
        19日辦理所有權移轉登記完竣，而王光本早於62年4月
        18日即已死亡，時間相距有10個月之久，系爭土地顯非
        王光本訂定買賣契約並出資購買。是以證人卯○○所稱
        ：我是寫說土地『本仔』（意指王光本）向我買的一語
        ，應為其當時之誤認，何況證人卯○○於本院97年10月
        8日準備程序期日證稱：「本仔」未與伊接觸買賣土地
        ，都是與仲介接觸，「本仔」的太太及子女伊都不認識
        ，交土地給何人已不記得，這位丙○○有去現場看等語
        ，尤見系爭土地非王光本或王鄭痛購買。至於上訴人詢
        問證人卯○○系爭土地當時種植何種作物？買賣價金何
        人在何地、以何種方式交付？交付何種面額鈔票？分幾
        次交付等細節，證人卯○○答稱：不知道或不記得，衡
        諸證人卯○○年逾古稀（23年次），且事隔34年之久，
        其印象已糢糊而不復記憶，要屬人情之常，不得因其不
        能確切答覆即率認所證不實。
      5.上訴人主張王鄭痛約於66年間曾請代書林金福寫下兩造
        不爭之遺產分法字條字條，其中所載「明才名義土地巷
        子口應收回歸母」係指系爭土地，而為被繼承人王鄭痛
        之遺產云云。惟查：
        (1)證人林金福於原審95年12月19證稱：系爭土地辦理所
          有權移轉登記係丙○○拿來給伊辦理，王鄭痛並沒有
          出面過，故知系爭土地是丙○○購買的。又證稱：伊
          於代筆書寫遺產分法字條時，係王鄭痛唸給伊書寫，
          並不知其中「明才名義土地巷子口」所指為何地號土
          地云云（見原審卷第181頁、182頁筆錄）。證人林金
          福受王鄭痛所託書寫字條內容，不知「明才名義土地
          巷子口」所指為何地號土地，核與其因辦理被上訴人
          丙○○所交付系爭土地過戶事宜，因而知悉系爭土地
          係由被上訴人丙○○購買，前後二者係兩回事，證人
          林金福就上開供述，並無相互矛盾之情。上開遺產分
          法字條中所指土地，被上訴人丙○○否認為系爭土地
          ，且該字條係證人林金福依王鄭痛片面之意思所寫，
          上訴人執該遺產分法字條主張其中所載「明才名義土
          地巷子口應收回歸母」係指系爭土地，而為被繼承人
          王鄭痛之遺產一節，已屬乏據，上訴人復無法提出其
          他證據以實其說，反而要求被上訴人舉證證明上開字
          條內所指土地之地號、面積，自不足取。且無論係原
          所有權人卯○○或證人陳笑、林金福等，均未證述王
          鄭痛曾出面參與洽談或出資購買系爭土地，抑或於簽
          約付款時在場。上訴人片面指稱該遺產分法字條可證
          明系爭土地為王鄭痛遺產云云，顯非可採。
        (2)上訴人又以林金福供承「丙○○的太太是我妻姐的女
          兒」，而懷疑林金福證言之可信性，卯○○與林金福
          是鄰居，受其影響，才故意將事實真相予以模糊，二
          人偏袒丙○○證詞不可信云云，惟上訴人並不能舉證
          證明該二證人確有與事實不符之陳述，其懷疑該二證
          人偏袒被上訴人丙○○，僅係個人無端推測，自非可
          採。上訴人又指林金福之代書事務所只三坪房間，林
          金福竟供稱未看到付款、何人在場，供詞與卯○○、
          丙○○之說詞矛盾，違背代書職責、一般經驗法則、
          社會經驗與論理法則一節。查系爭土地之買賣既在63
          年間，距今已34年，如此久遠之事，又如何期待彼等
          對於買賣均記憶清晰？所供縱有所出入亦在所難免，
          不得率指爾等所供違背代書職責、一般經驗法則、社
          會經驗與論理法則等等而屬虛偽不實。
        (3)上訴人聲請將林金福代筆之「遺產分法字條」與上訴
          人自書之證據3「遺產清冊」（附原審調字卷第13頁
          ），送請台灣大學法學院地政學系鑑定兩者所記載之
          遺產範圍是否相同，以證明系爭土地為王鄭痛向卯○
          ○購買，為王鄭痛遺產一節（本院卷第一宗第98、99
          頁）。因該二文件所列內容是否同一，即「明才名義
          土地巷子口」所指是否為系爭土地，由法院予以比對
          即可判斷，毋庸囑託學術機構鑑定，上訴人此項聲請
          核無必要，且上訴人嗣後亦捨棄此證據。另上訴人聲
          請向第一商業銀行善化分行調取王鄭痛自60年至64年
          之各種存款明細表，以證明該期間內王鄭痛之存款均
          是王鄭痛所有一節（同上卷第99頁），本院認為亦無
          必要，蓋王鄭痛在銀行帳戶內之存款為王鄭痛所有，
          被上訴人並無爭議，何況王鄭痛在該分行內縱有存款
          ，亦不能因此證明系爭土地係王鄭痛所購買。另上訴
          人原先聲請傳訊證人寅○○，上訴人嗣已表明捨棄，
          附此敘明。
      6.上訴人質疑被上訴人丙○○38年10月22日出生，年紀尚
        輕，那有6萬多元可資購買土地？主張系爭土地非被上
        訴人丙○○出資購買云云，惟為被上訴人丙○○所否認
        ，辯稱：其於62年間已經營興昌精米工廠，非無資力，
        且自行保管購買系爭土地之公契及增值稅繳納證明至今
        ，並依土地法登記為所有權人云云，參以卷附之台南縣
        政府營利事業登記證、土地買賣所有權移轉契約書等影
        本，均足以證明系爭土地為被上訴人丙○○所購所有，
        不能因其購買當時尚屬年輕，即遽爾認定非其所購，並
        否定為其所有，是上訴人此部分主張亦無可採。
      7.被上訴人丁○○雖具狀辯稱：系爭土地俗稱「善化鎮巷
        子口」土地，為王鄭痛於63年間向卯○○購買，並以被
        上訴人丙○○之名義登記，屬王鄭痛之遺產，卯○○填
        寫價錢、日期，簽名與住址時丁○○在場云云。被上訴
        人戊○○亦具狀為類似之陳述。惟查其二人所述與上開
        證據調查之結果不符。且同為被上訴人之壬○○、甲○
        ○、己○○則提出書狀陳稱：彼等並未聽聞系爭土地係
        兩造父母所購買而登記被上訴人丙○○之名義，故系爭
        土地應是被上訴人丙○○所有，並非兩造所共有，且兩
        造間所有繼承自父母之遺產，都已經分割處理完畢，已
        無繼承自父母而未分割之遺產等語。兩相對照，尚不能
        以被上訴人丁○○、戊○○有上開陳述即為上訴人有利
        之認定。
      8.上訴人又以：依據財政部台灣省南區國稅局台南縣分局
        90年5月9日南區國稅南縣資字第90011162號函檢送丙○
        ○歸戶財產查詢清單所列丙○○名義土地於63至69年間
        登記者只有系爭土地。其餘登記丙○○名義之土地均是
        在72年以後所登記者，此由96年11月21日補充鑑定資料
        狀送鑑資料4與5所陳丙○○歸戶財產清單之63年後之土
        地登記簿謄本可證，參以林金福代寫之遺產分法字條，
        其中記載「明才名義土地巷子口應收回歸母」等情為由
        ，遂主張系爭土地為被繼承人王鄭痛之遺產云云。經查
        ：
        (1)上訴人提出之台灣省南區國稅局台南縣分局上開函及
          所附歸戶財產查詢清單（附本院卷第一宗133頁至137
          頁），暨96年11月21日補充鑑定資料狀送鑑資料4與
          資料5（即土地登記謄本，附本院卷第一宗195頁至23
          9頁），固能證明63至69年間只有系爭土地登記為丙
          ○○名義，且為被上訴人丙○○所不否認。上訴人雖
          聲請向台南縣新化地政事務所函查63至69年間以丙○
          ○名義登記所有人之土地地號、面積、登記日期等，
          以證明63至69年間年間只有系爭土地登記為丙○○名
          義，然上情既為被上訴人丙○○是認，即無向新化地
          政事務所函查之必要。
        (2)如前所述，林金福代筆時，並不知「明才名義土地巷
          子口」所指為何地號土地，而系爭土地係被上訴人丙
          ○○前往林金福之代書事務所找林金福辦理，以及買
          受系爭土地之定金與價款為被上訴人丙○○所付等情
          ，分別經證人林金福、陳笑結證屬實，均詳如前述，
          自難因63至69年間以丙○○名義登記者只有系爭土地
          ，及林金福代寫之遺產分法字條記載「明才名義土地
          巷子口應收回歸母」，即率認系爭土地為王鄭痛所購
          置之遺產。
      9.綜上可知系爭土地並非王鄭痛以王光本遺留之現金或其
        自有資金購買，而借丙○○之名義登記，自非王光本或
        王鄭痛之遺產。
    (三)上訴人為上開請求是否有時效消滅適用？
      上訴人主張：系爭土地為王鄭痛購買，借用被上訴人丙○
      ○名義登記，乃屬無名契約，實務上以其性質近於委任契
      約，應類推適用相關規定。而王鄭痛於71年12月27日死亡
      後，其真正土地所有權人暨委任人地位由兩造全體繼承人
      繼承，可要求名義上所有人丙○○將土地所有權移轉登記
      為兩造全體繼承人按應繼分公同共有云云，惟查系爭土地
      並非王鄭痛以王光本遺留之現金或其自有之資金購買，有
      如前述。退而言之，即使王鄭痛購買系爭土地而借丙○○
      之名義登記屬實，惟依民法550條規定：「委任關係，因
      當事人一方死亡、破產或喪失行為能力而消滅。但契約另
      有訂定，或因委任事務之性質不能消滅者，不在此限。」
      借名登記契約之委任人王鄭痛於71年12月27日死亡，其與
      丙○○間之委任關係歸於消滅，王鄭痛之其他繼承人即可
      請求丙○○返還系爭土地，詎上訴人遲至95年1月26日始
      提起本訴請求之，已逾民法第125條之15年消滅時效期間
      ，亦已逾民法第1146條繼承回復請求權之10年（自繼承開
      始）消滅時效期間。被上訴人丙○○主張上訴人之返還系
      爭土地之請求權已罹消滅時效而拒絕上訴人之請求，亦屬
      有據。
    (四)綜上所述，系爭土地既非王光本或王鄭痛之遺產，縱為該
      二人之遺產，上訴人之請求權亦罹於消滅時效而不得為之
      。則上訴人請求被上訴人丙○○將系爭土地所有權移轉登
      記為兩造等應按應繼分共有，並准變價分配，即無理由，
      不應准許。
（二）關於系爭設備：
      上訴人主張系爭設備屬於王光本之遺產，由兩造繼承，請
      求變價分割云云；被上訴人丙○○則主張為王光本生前已
      將興昌精米工廠包括系爭設備贈與伊，否認係王光本之遺
      產等語。經查：
    (一)按「民事訴訟如係由原告主張權利者，應先由原告負舉證
      之責，若原告先不能舉證，以證實自己主張之事實為真實
      ，則被告就其抗辯事實即令不能舉證，或其所舉證據尚有
      疵累，亦應駁回原告之請求。」最高法院著有17年上字第
      917號判例可參。
    (二)興昌精米工廠內之電力、機械設備等系爭設備為王光本生
      前（59年）新設置，使用興昌精米工廠名稱，為兩造所不
      爭。惟依王鄭痛等全體繼承人於62年7月24日申報王光
      本遺產，依遺產稅免稅證明書記載，王光本之遺產並無現
      金遺產，亦無系爭設備。原審法院另案64年家字第9號
      請求繼承登記等事件，該案原告庚○○所列王光本之遺產
      亦無系爭設備。上訴人及王光本之繼承人12人（不含丙
      ○○）於71年7月25日簽立分割王光本遺產之「合約書」
      ，其內所列之遺產，同樣亦無系爭設備。以上業如前揭有
      關系爭土地部分理由(一)之1.之(2)(3)(4)所列，茲不復贅。上
      訴人苟認系爭設備係王光本之遺產，理應將之列為遺產而
      申報免遺產稅，並協議分割或訴請分割之，迺上訴人不此
      之圖，卻將之省略，其省略乃有意省略，足證系爭設備非
      王光本遺產自明。至於上訴人於62年7月14日向法院呈報
      限定繼承王光本遺產時，其呈報狀雖將興昌精米工廠機械
      設備列為王光本遺產（見原審卷第208、209頁之62年繼字
      第9號呈報限定繼承狀影本），惟其嗣後向稅捐機關申報
      王光本遺產、向法院請求繼承登記，暨上訴人及王光本之
      繼承人12人協議分割王光本遺產等，均未再主張系爭設備
      係王光本之遺產，故不得因上訴人於呈報限定繼承狀內列
      載系爭設備，即以此認為系爭設備係王光本之遺產，併此
      敘明。
    (三)被上訴人丙○○主張興昌精米工廠包含系爭設備係王光本
      生前贈與丙○○，丙○○方得以該工廠機器設備向台南縣
      政府申請營利事業登記云云，並提出台灣省台南縣政府62
      年4月9日核發之興昌精米工廠營利事業登記證為憑（影本
      附原審卷第152頁、153頁）。查該興昌精米工廠營利事業
      登記證登記為丙○○「獨資」，且當時王光本尚在人世，
      是被上訴人丙○○之主張要屬有據。上訴人雖否認之，惟
      查：
      1.上訴人主張王光本自37年起蓋門牌號碼善化鎮○○街17
        號之紅瓦屋頂木造平房之廠房，經營興昌精米工廠。嗣
        於48年3月21日購買坐落善化鎮○○段423之22地號土地
        ，蓋水泥造房屋，分三階段即47、51、56年完成，使用
        同一門牌大信街17號，59年購置新精米機械裝置於該水
        泥造新廠房，仍以興昌精米工廠營業，紅瓦屋頂木造平
        房廠房之舊精米工廠繼續運轉直到60年大信街拓寬為大
        信路，獲補償後拆除（上訴人有時謂58年拆除，有時謂
        60年拆除，迄本院98年1月6日言詞辯論時始確謂係60年
        拆除），業據上訴人提出地籍圖、照片等附原審卷第37
        2頁至374頁為憑，並為被上訴人丙○○所不爭，固可堪
        信為真。又該新舊二棟廠房產權各自獨立，精米工廠機
        械亦各自獨立，然王光本並未就水泥造新廠房部分另行
        申請新的營利事業登記，仍以興昌精米工廠之名營業，
        則新舊二棟房屋均為興昌精米工廠之廠房。上訴人主張
        興昌精米工廠之營利事業登記效力不及於水泥造新精米
        廠房，尚屬有誤。上訴人又進而主張62年4月18日王光
        本死亡時，該52年改造水泥造米廠內之系爭設備應為王
        鄭痛與兩造全體繼承為公同共有遺產云云，核與前揭理
        由（二）之(二)所列證據不符，自屬率斷而不可採。
      2.上訴人雖辯稱：被上訴人丙○○向台南縣政府申請營利
        事業登記變更其為負責人，並非贈與云云。然查：若王
        光本生前並未將系爭設備贈與丙○○，則丙○○辦理負
        責人變更登記，王光本豈有不予反對之理？又王光本之
        妻王鄭痛及其餘子女豈有不力爭之理？上訴人又主張依
        台南地院90年度訴字第2670號民事判決第7頁「六、本
        案系爭426地號土地上之建號26號房屋為兩造之被繼承
        人王光本所建造…。至於屋內所設置之碾米機器，亦為
        被繼承人王光本生前即已設置完畢，非被告丙○○獨佔
        該屋設置使用，如原告等欲返家使用該碾米設備，均無
        人會加以阻止…」之記載為丙○○所自認，依爭點效理
        論，對被上訴人丙○○應有拘束力云云。惟查該案是本
        件上訴人等人以丙○○、己○○、壬○○三人逾越應有
        部分無權占用兩造共有之土地，請求該三人返還不當得
        利，案經駁回原告之訴確定。該案第一審判決正本第7
        頁固有丙○○如上陳述之記載，惟觀諸丙○○陳述之意
        旨，無非辯明其占用該案訴訟標的物（善化鎮○○段42
        6號土地及地上房屋及同段407號土地）係有正當權源，
        坐落土地上房屋內所設置的碾米機器係王光本生前即已
        設置，非丙○○獨占該屋設置，其所述大意如此而已，
        丙○○並未否認系爭設備為其所有，該案亦未就系爭設
        備是否王光本生前贈與丙○○一事列為爭點而為完全之
        辯論，是以對本件而言，並無爭點效之適用。至於被上
        訴人丙○○陳稱「如原告等欲返家使用該碾米設備，均
        無人會加以阻止」一語，其意無非是上訴人（含該案其
        他原告）若欲返家使用該碾米設備，被上訴人丙○○基
        於兄弟姊妹之情誼，亦不會加以阻止，並非承認系爭設
        備係王光本遺產，由被上訴人丙○○該項陳述，益證系
        爭設備為其所有，而非王光本之遺產，附此敘明。
      3.綜上，被上訴人丙○○主張王光本生前已將興昌精米工
        廠包括系爭設備贈與伊，要屬信而有徵；反之，上訴人
        主張系爭設備係王光本之遺產則非可信。至於上訴人關
        於被上訴人丙○○如何以不正當方法取得用電證明，及
        以欺騙方法取得工廠登記等等（詳見上訴人先位之訴部
        分之陳述(六)之2.所載），核與系爭設備是否為王光本遺
        產之認定無涉，茲不贅論。
    (四)上訴人為上開請求是否有時效消滅適用？
      查王光本於62年4月18日死亡，王鄭痛於71年12月27日死
      亡，迄至上訴人提起本件訴訟之95年1月26日，已分別經
      過33年、24年，即使如上訴人自承其係於另案台南地方法
      院88年度重家訴字第8號分割共有物案件，經法院調閱相
      關興昌精米工廠登記資料時，即知悉丙○○取得興昌精米
      工廠之工廠登記並占用系爭設備等情屬實，亦已逾7年之
      久，均已罹於民法第125條之15年消滅時效期間，亦已逾
      民法第1146條繼承回復請求權之2年（自知悉被侵害之時
      起）消滅時效期間。被上訴人丙○○主張上訴人之分割系
      爭設備之請求權已罹消滅時效而拒絕上訴人之請求，自屬
      有據。
（三）系爭土地及系爭設備既非王光本或王鄭痛之遺產，縱為該
      二人之遺產，上訴人之請求權亦罹於消滅時效而不得為之
      。則上訴人請求被上訴人丙○○將系爭土地所有權移轉登
      記為兩造等應按應繼分共有，並與系爭設備一併准予變價
      分配核即無理由，不應准許。
二、備位之訴部分：
（一）系爭土地部分：上訴人主張王鄭痛向卯○○購買系爭土地
      ，借用無自耕能力之丙○○名義登記，依當時土地法第30
      條規定，移轉登記為無效。卯○○既表示不要求歸還，丙
      ○○因無法律原因而得該土地之價值為不當利得，致王鄭
      痛之繼承人之一上訴人無法繼承王鄭痛之請求歸還登記而
      受損害，爰依不當得利規定，求為如上備位聲明之判決云
      云。惟查：(一)關於登記無效部分，被上訴人丙○○否認其
      事，辯稱：系爭土地辦理移轉登記時，既已檢附應備資料
      供登記機關審核，並准於63年4月19日辦妥移轉登記予丙
      ○○，則上訴人主張系爭土地所有權移轉登記無效，實屬
      無據云云，核諸系爭土地登記完竣已超過30餘年，其間並
      無任何人主張登記無效，被上訴人丙○○所辯非無可採。
      反之上訴人卻無法提出積極證據以佐其說，空言主張，自
      難採信。(二)關於不當得利部分，因系爭土地係被上訴人丙
      ○○自己購入，非王鄭痛購買而借丙○○名義登記，已於
      先位之訴論述時敘述綦詳，有如上述，被上訴人丙○○自
      無不當得利可言。退而言之，系爭土地於63年4月19日辦
      妥移轉登記予被上訴人丙○○，王鄭痛則於71年12月27日
      死亡，距上訴人於97年間提起本件備位之訴時，業已經過
      25年以上，上訴人返還不當得利請求權亦已罹於15年之時
      效而消滅。是上訴人系爭土地部分之備位請求為無理由，
      應予駁回。
（二）系爭設備部分：
      上訴人主張系爭設備係王光本之遺產，依原審90年度訴字
      第2670號判決第7頁之六記載為丙○○所自認，其既承認
      ，時效已中斷，已無時效問題。如丙○○主張消滅時效可
      採，也應依民法第197條第2項不當得利規定給付其所得利
      益價值，求為如備位聲明之判決云云。惟查：(一)系爭設備
      非王光本之遺產，且被上訴人丙○○於原審90年度訴字第
      2670號案中並未承認系爭設備係王光本遺產，另上訴人之
      分割系爭設備之請求權已罹消滅時效，均於先位之訴論述
      時敘述綦詳，於茲不贅。(二)王光本、王鄭痛分別於62年4
      月18日、71年12月27日死亡，縱丙○○有不當得利情事，
      距上訴人於97年間提起本件備位之訴時，已經過25年以上
      ，依民法第125、128條規定，其不當得利返還請求權亦已
      罹於時效。是上訴人此部分之備位請求亦無理由，同應駁
      回。
三、綜上所述，上訴人主張系爭土地及系爭設備為王光本、王鄭
    痛之遺產，先位請求被上訴人丙○○移轉系爭土地登記並與
    系爭設備一併變價分割，備位請求被上訴人丙○○給付不當
    得利之金錢，均不足採，是則上訴人之請求自屬無據，應予
    駁回。
陸、原審就上訴人請求被上訴人丙○○將系爭土地所有權移轉登
    記為兩造等應按應繼分共有，並准變價分配部分，為上訴人
    敗訴之判決，經核並無不合。上訴意旨指摘原判決不當，求
    予廢棄改判，為無理由，應予駁回。至於上訴人追加之訴（
    包括擴張先位之訴系爭設備部分及追加備位之訴請求被上訴
    人丙○○給付不當得利部分），核無理由，應併予駁回。
柒、本件判決基礎已臻明確，兩造其餘攻擊防禦方法及舉證，於
    判決結果無影響，毋庸一一論列，附此敘明。
捌、據上論結，本件上訴及追加之訴（包括擴張訴之聲明）均為
    無理由，依民事訴訟法第463條、第385條第1項前段、第449
    條第1項、第78條，判決如主文。
中    華    民    國     98    年    1    月    20    日
                  民事第一庭    審判長法  官  林金村
                                      法  官  張世展
                                      法  官  蘇清恭
上為正本係照原本作成。
如對本判決上訴，須於判決送達後20日內向本院提出上訴狀，未
表明上訴理由者，應於上訴後20日內，向本院提出理由書（須附
繕本）。依法須繳納裁判費並應委任律師為訴訟代理人，始得上
訴。
中    華    民    國     98    年    1    月    20    日
                                      書記官  陳昆陽
【附記】
民事訴訟法第466條之1：
(1)對於第二審判決上訴，上訴人應委任律師為訴訟代理人。但上
  訴人或其法定代理人具有律師資格者，不在此限。
(2)上訴人之配偶、三親等內之血親、二親等內之姻親，或上訴人
  為法人、中央或地方機關時，其所屬專任人員具有律師資格並
  經法院認為適當者，亦得為第三審訴訟代理人。
民事訴訟法第466條之2：
  上訴人無資力委任訴訟代理人者，得依訴訟救助之規定，聲請
  第三審法院為之選任律師為其訴訟代理人。


司法院資訊處製作；財團法人民間司法改革基金會備份。
